【裁判字號】    99,簡上,107
【裁判日期】    991129
【裁判案由】    確認債權不存在
【裁判全文】
臺灣嘉義地方法院民事判決  99年度簡上字第107號
上  訴  人  謝資璿即映象視聽社
被  上訴人  劉添財
訴訟代理人  曾冠華
上列當事人間請求確認債權不存在事件，上訴人對於民國99年8
月17日本院嘉義簡易庭99年度嘉簡字第491號第一審判決提起上
訴，本院於民國99年11月15日言詞辯論終結，判決如下：
    主  文
上訴駁回。
第二審訴訟費用由上訴人負擔。
    事 實 與 理 由
壹、程序方面：
一、按獨資經營商業，對外皆以所經營之商號名義營業，仍屬個
    人之事業，該商號若因業務涉訟，應以經營該商號之個人為
    當事人。經查，本件上訴人獨資經營映象視聽社，有商工登
    記資料公示查詢系統查詢結果，附於本院99年度司促字第
    138 號支付命令卷內為憑，上訴人復於其姓名下方，註明即
    映象視聽社，應認本件上訴人有當事人能力。
二、次按確認法律關係之訴，非原告有即受確認判決之法律上利
    益者，不得提起之，民事訴訟法第247條第1項前段定有明文
    。又所謂即受確認判決之法律上利益，係指因法律關係之存
    否不明確，致原告在私法上之地位有受侵害之危險，而此項
    危險得以對於被告之確認判決除去之者而言，最高法院42年
    臺上字第1031號判例意旨可資參照。本件上訴人既就兩造間
    96年度出租使用影片合約書權利金債權存否有爭執，上訴人
    即有受確認判決之法律上利益，先予敘明。
三、當事人於第二審程序不得提出新攻擊防禦方法，但對於在第
    一審已提出之攻擊或防禦方法為補充者，不在此限，民事訴
    訟法第436條之1準用同法第447條第1項第3款定有明文；上
    訴人於本院第二審主張並非系爭96年度出租使用影片合約之
    契約當事人，且配偶陳威龍未告知本院99年度司促字第138
    號支付命令事件致不及於法定期間內異議，經核屬對於在第
    一審已提出之攻擊或防禦方法為補充，故許上訴人此部分理
    由之提出（至其抗辯有無理由詳如後述）。
貳、實體方面：
一、上訴人主張：
（一）上訴人並非系爭96年度出租使用影片合約之契約當事人，
      亦未積欠被上訴人影音光碟授權金，映象視聽社當時係其
      配偶陳威龍所經營，上訴人與配偶財務分開，陳威龍因積
      欠上訴人債務，遂於98年9月份將映象視聽社頂讓與上訴
      人，而系爭契約是在96年簽訂的，所以98年9月份以前的
      債務與上訴人無關，至於送貨簽收單上關於上訴人之簽名
      ，是因為上訴人幫忙顧店，有人來送貨就幫忙簽收所致。
（二）上訴人就鈞院99年度司促字第138號支付命令係由上訴人
      配偶代收，又故意未通知上訴人，後來知道時支付命令異
      議期間已過，所以上訴人才沒有異議。
（三）並聲明：1.原判決不利於上訴人部分廢棄。2.原台灣嘉義
      地方法院99年度司促字第138號債權人劉添財對上訴人之
      債權法律關係不存在。3.前項99年度司促字第138號確定
      之支付命令執行名義不得對上訴人強制執行。4.程序費用
      由被上訴人負擔。
二、被上訴人則以下列情詞抗辯：
（一）上訴人未於99年10月19日前提出上訴理由，亦未以書狀說
      明提出理由，依民事訴訟法第444之1條準用第447 條之規
      定，應不許上訴人提出新攻擊或防禦方法。
（二）上訴人與其夫陳威龍等2人因共同開設影音光碟出租店之
      需，乃由被上訴人提供影音光碟供渠等出租之用，而上訴
      人則應給付被上訴人授權金額，惟上訴人與其夫陳威龍等
      2人迄今尚積欠被上訴人新台幣（下同）323,400元，被上
      訴人乃以前開積欠之授權金額聲請核發支付命令，經鈞院
      於99年1月19日核發99年度司促字第138號支付命令，系爭
      支付命令並於99年1月30日送達予上訴人之住所（嘉義市
      ○區○○街16號），由其夫陳威龍簽收並蓋有映象視聽社
      之印章，上訴人亦未於法定期間內聲明異議，系爭支付命
      令已於99年2月23日確定在案。
（三）系爭支付命令之送達地址為上訴人之戶籍地址，且上訴人
      於原審亦自承其與配偶陳威龍實際居住於戶籍地址，雖陳
      威龍既已依民事訴訟法第137條第1項規定合法代收上訴人
      之支付命令而生送達效力，其是否告知上訴人，顯與系爭
      支付命令是否合法送達上訴人之認定無涉。是對於確定證
      明書經撤銷前，原支付命令應認已確定，而具與確定判決
      同一之效力，法院自不得為相反之認定。從而，上訴人如
      認系爭支付命令送達不合法，即應向鈞院非訟中心聲請撤
      銷原確定證明書，而非提起本件確認之訴，故上訴人以系
      爭支付命令未經合法送達為由提起本件確認之訴，顯無理
      由。
（四）並聲明：1.上訴駁回。2.第一、二審訴訟費用由上訴人負
      擔。
三、爭點事項：
（一）不爭執事項：
    1.上訴人於98年9月份成為獨資商號映象視聽社之負責人，
      之前為其配偶陳威龍。
    2.前獨資商號映象視聽社即原審原告陳威龍與被上訴人間96
      年度出租使用影片合約書（見本院99年度司促字第138號
      支付命令卷）及送貨簽收單為真正。
    3.被上訴人前以上訴人及配偶陳威龍積欠伊影音光碟授權金
      ，向本院聲請核發支付命令，經本院於99年1月19日核發
      系爭支付命令，裁定命上訴人及原審原告陳威龍應給付被
      上訴人323,400元，及自支付命令送達之翌日起至清償日
      止，按年息百分之5計算之利息，並賠償督促程序費用500
      元。該支付命令並於99年1月30日送達上訴人及原審原告
      陳威龍之住所即嘉義市○區○○街16號，由原審原告陳威
      龍簽收。
（二）爭執事項：
    1.本院99年度司促字第138號支付命令是否合法送達而確定
      ？
    2.原告主張未欠款之事實，是否受系爭支付命令既判力之拘
      束？
四、本院得心證之理由：
（一）按債務人對於支付命令未於法定期間合法提出異議者，支
      付命令與確定判決有同一之效力。前項支付命令有第496
      條第1項之情形者，得提起再審之訴，並以原支付命令之
      聲請，視為起訴，民事訴訟法第521條定有明文。經查被
      上訴以上訴人及配偶陳威龍積欠伊影音光碟授權金額323,
      400元，向本院聲請核發支付命令，經本院於99年1月19日
      核發系爭支付命令，該支付命令並於99年1月30日送達上
      訴人之住所即嘉義市○區○○街16號，由其配偶陳威龍簽
      收，並蓋有系爭視聽社之印章等情，業據本院調取系爭支
      付命令卷宗查明無訛，並有系爭支付命令1份及送達證書1
      紙附卷可稽。而上訴人亦承認戶籍設於該地，亦居住於該
      地等情（見本院99年11月15日言詞辯論筆錄）。
（二）次按送達於住居所、事務所或營業所不獲會晤應受送達人
      者，得將文書付與有辨別事理能力之同居人或受僱人，民
      事訴訟法第137條第1項已有明定，上訴人既自承與配偶陳
      威龍同住於上址，原審原告陳威龍即為上訴人之同居人，
      是陳威龍代上訴人收受系爭支付命令，即符合上開法律規
      定，系爭支付命令應屬合法送達於上訴人，而上訴人於收
      受系爭支付命令後未於20日內提出異議，系爭支付命令即
      已確定。雖上訴人辯稱陳威龍並未將支付命令轉交，故其
      並不知須提出異議，而陳威龍於原審中陳述雖主張其收受
      系爭支付命令後，因怕上訴人生氣，故不敢告知系爭支付
      命令之事等語，惟陳威龍既已合法代收上訴人之支付命令
      ，其是否轉交上訴人，已與系爭支付命令是否合法送達上
      訴人之認定無涉。
（三）至上訴人主張上開債務係其配偶陳威龍所積欠，與其無關
      ，其並未積欠被上訴人任何款項，然依上說明，系爭支付
      命令業經合法送達上訴人，未經上訴人於法定期間內聲明
      異議而確定，已具有確定判決之同一效力即既判力、執行
      力。「按支付命令與確定判決有同一之效力，凡確定判決
      所能生之既判力及執行力，支付命令皆得有之，當事人不
      得就該法律關係更行起訴。茲上訴人竟訴請確認上開抵押
      借款之債權債務關係不存在，並請撤銷執行程序及塗銷抵
      押權登記，已屬無從准許。」，最高法院69年度台上字第
      202號判決要旨參照。故上訴人上訴爭執系爭支付命令所
      載被上訴人之債權對渠不存在，主張不受支付命令既判力
      之拘束，即無理由，應予駁回。
五、綜上所述，上訴人主張並未積欠被上訴人任何款項，及未收
    受支付命令，不受支付命令既判力之拘束，並無理由，原審
    為上訴人敗訴之判決，尚無違誤，上訴人上訴意旨指摘原審
    判決不當，求予廢棄，為無理由，應予駁回。
六、本件事證已臻明確，兩造其餘攻擊防禦方法，經核均與本件
    判決結果不生影響，爰不一一論敘，併此敘明。
七、據上論結，本件上訴為無理由，依民事訴訟法第436條之1第
    3項、第463條、第449條第1項、第78條，判決如主文。
中    華    民    國    99    年    11    月    29    日
                  民事第一庭  審判長法  官  林芮伶
                                    法  官  李文輝
                                    法  官  周俞宏
上列正本與原本無異。
本件不得上訴。
中    華    民    國    99    年    11    月    29    日
                                    書記官  許龍崑

司法院資訊處製作；財團法人民間司法改革基金會備份。
